ACORDAO-COMPLETO-2531003

ACÓRDÃO 2286/2022 ATA 12/2022 - PRIMEIRA CÂMARA

VISTOS, relatados e discutidos estes autos, que tratam de ato inicial de aposentadoria emitido, no âmbito do Senado Federal, em favor do Sr. Luiz Eduardo da Silva Tostes,
ACORDAM os Ministros do Tribunal de Contas da União, reunidos em sessão da Primeira Câmara, diante das razões expostas pelo Relator, com fundamento no art. 71, inciso III, da Constituição Federal e nos arts. 1º, inciso V, 39, inciso II, e 45 da Lei 8.443/1992, em:
9.1. considerar ilegal o ato de aposentadoria do Sr. Luiz Eduardo da Silva Tostes, recusando seu registro;
9.2. dispensar o ressarcimento das quantias indevidamente recebidas, em boa-fé, pelo interessado, consoante o Enunciado 106 da Súmula de Jurisprudência deste Tribunal;
9.3. determinar ao Senado Federal que:
9.3.1. faça cessar, no prazo de 15 (quinze) dias, contado a partir da ciência desta deliberação, os pagamentos decorrentes do ato impugnado, sob pena de responsabilidade solidária da autoridade administrativa omissa, consoante disposto nos arts. 71, inciso IX, da Constituição Federal e 262 do Regimento Interno desta Corte;
9.3.2. dê ciência desta deliberação ao interessado, alertando-o de que o efeito suspensivo proveniente da interposição de eventuais recursos, caso não providos, não o exime da devolução dos valores indevidamente percebidos após a notificação;
9.3.3. envie a esta Corte de Contas, no prazo de 30 (trinta) dias, por cópia, comprovante de que o interessado teve ciência desta deliberação;
9.3.4. promova a absorção dos "quintos" incorporados nos termos do subitem 9.2.3 do Acórdão 2602/2013-TCU-Plenário e em conformidade com os parâmetros fixados na sentença proferida na ação ordinária 1036862-69.2020.4.01.3400, ajuizada pelo Sindilegis perante a 5ª Vara Federal da Seção Judiciária do Distrito Federal, aplicando-se o disposto no art. 46 da Lei 8.112/1990, na hipótese de desconstituição da decisão favorável ao interessado, salvo determinação em sentido contrário;
9.3.5. adote as providências pertinentes no sentido de corrigir os "quintos" incorporados à remuneração do interessado, excluindo reajustes que não decorram de revisão geral de remuneração do funcionalismo federal, desde a edição da Lei 9.527/1997, para as parcelas até então incorporadas e convertidas em parcela compensatória;
9.3.6. adote as providências pertinentes no sentido de corrigir o valor da vantagem pecuniária individual instituída pela Lei 10.698/2003;
9.4. esclarecer à unidade de origem, com supedâneo no art. 262, § 2º, do Regimento Interno, que a concessão considerada ilegal poderá prosperar mediante a emissão e o encaminhamento a este Tribunal de novo ato concessório, escoimado das irregularidades apontadas nestes autos.

Ato de aposentadoria emitido no âmbito do Senado Federal para fins de registro.

Primeira Câmara

Senado Federal.

3. Interessados/Responsáveis:
3.1. Interessados: Auditoria do Senado Federal; Luiz Eduardo da Silva Tostes (XXX.945.901-XX).

13.1. Ministros presentes: Walton Alencar Rodrigues (Presidente), Benjamin Zymler (Relator) e Vital do Rêgo.
13.2. Ministro-Substituto convocado: Augusto Sherman Cavalcanti.
13.3. Ministro-Substituto presente: Weder de Oliveira.

BENJAMIN ZYMLER

Adoto como relatório o parecer da unidade técnica, cujos termos são os seguintes:
"INTRODUÇÃO
1.	Trata-se de ato de concessão inicial de aposentadoria de Luiz Eduardo da Silva Tostes, submetido, para fins de registro, à apreciação do Tribunal de Contas da União (TCU) , de acordo com o art. 71, inciso III, da Constituição Federal.  
2.	O ato foi cadastrado e disponibilizado ao TCU por intermédio do Sistema e-Pessoal, na forma do art. 2º e 4º da Instrução Normativa TCU 78/2018.
HISTÓRICO
3.	Em instrução à peça 6, a Unidade Técnica propôs a ilegalidade do ato, em razão da incorporação de quintos após a data limite de 8/4/1998, bem como incorporação de quintos com base em função comissionada não efetivamente exercida. O Ministério Publico concordou com a proposta da Unidade Técnica (peça 8) .
4.	No entanto, o Exmo. Ministro Relator Benjamin Zymler restituiu os autos à Sefip, para que diligenciasse à Unidade Jurisdicionada, solicitando cópia do inteiro teor das decisões judiciais que estejam assegurando, atualmente, o pagamento dos "quintos" incorporados pelo interessado, analisando-se a sua legitimidade à luz das referidas decisões, bem como para que a unidade técnica se manifeste sobre o valor que vem sendo pago a titulo de vantagem pecuniária individual, considerando o disposto no art. 2º da Lei 10.698/2003, que estabelece que "sobre a vantagem de que trata o art. 1º incidirão as revisões gerais e anuais de remuneração dos servidores públicos federais" (peça 9) .
5.	A Unidade Jurisdicionada foi diligenciada, por meio do ofício 70823, de 15/12/2021 (peças 10 e 11) . A resposta está anexada à peça 12.
EXAME TÉCNICO
a) quintos
a.1) data limite e função efetivamente exercida
6.	O servidor Luiz Eduardo da Silva Tostes aposentou-se em 21/12/2017, com proventos integrais, com base no artigo 3º da Emenda Constitucional 47/2005 (peça 4) . O servidor incorporou 6/10 de FC-07 utilizando tempo exercido após a data limite de 8/4/1998.
7.	O parecer do Controle Interno foi pela ilegalidade do ato, registrando que a incorporação de quintos/décimos (VPNI) deixou de observar a data-limite de 8/4/1998, bem como registrando que Ato da Comissão Diretora 2/1998 concedeu retroação da incorporação de quintos/décimos (VPNI) de Função Técnica no período de 1/7/1994 a 11/11/1997 (artigo 2°) e de 1/3/1998 a 16/3/1998 (artigo 8°) . Assim, o Controle Interno entendeu que a concessão está irregular, pois não houve o efetivo exercício da Função Técnica, nem sequer a devida investidura nela, em desconformidade com os artigos 62 e 62-A da Lei 8.112/1990, 3º da Lei 8.911/1994, e 15 da Lei 9.527/1997. Ademais, o exercício a partir da vigência do Ato da Comissão Diretora 2/1998, em 17/3/1998, corresponde à Função Técnica inerente ao cargo/carreira na área de informática legislativa e está passível de transformação em parcela compensatória, nos termos do item 9.2.3 do Acórdão 2602/2013-TCU-Plenário, Ministro- Relator Raimundo Carreiro.
8.	Este Tribunal tem firme entendimento sobre a ilegalidade da incorporação de quintos, com fundamento no art. 62-A da Lei 8.112/1990, c/c os arts. 3º e 10º da Lei 8.911/1994 e art. 3º da Lei 9.624/1998, decorrente de exercício de função de direção, chefia ou assessoramento, de cargo de provimento em comissão ou de natureza especial após 1998, uma vez que esta Corte de Contas considera que a incorporação da vantagem somente é possível até a data de publicação da Lei 9.624/1998, ocorrida em 8/4/1998 (Acórdão 1972/2017-TCU-Plenário, da lavra do Ministro Bruno Dantas e 1939/2019-1ª Câmara, de autoria do Ministro Vital do Rego) .
9.	O Supremo Tribunal Federal (STF) , ao apreciar o Recurso Extraordinário (RE) 638.115/Ceará (Ministro-Relator Gilmar Mendes) , que teve repercussão geral, fixou a seguinte tese: "Ofende o princípio da legalidade a decisão que concede a incorporação de quintos pelo exercício de função comissionada no período de 8/4/1998 a 4/9/2001, ante a carência de fundamento legal".
10.	Todavia, ao tomar essa decisão, o STF modulou os seus efeitos para dispensar a devolução dos valores recebidos indevidamente de boa-fé até a data do julgamento, cessada a ultra-atividade de incorporações em qualquer hipótese.
11.	Assim, depois da decisão do Supremo Tribunal Federal no âmbito do RE 638.115/CE, este Tribunal adequou sua jurisprudência e adotou a tese defendida na Decisão 925/1999-Plenário (Ministro-Relator Walton Alencar) e Acórdão 731/2003-TCU-Plenário e 732/2003-Plenário (ambos de Relatoria do Ministro Guilherme Palmeira) , de que a incorporação ou atualização da vantagem de quintos, transformada em Vantagem Pessoal Nominalmente Identificada - VPNI pelo art. 62-A da Lei 8.112/1990, somente era devida até o dia 8/4/1998, conforme previsto no art. 3º da Lei 9.624/1998.
12.	Ademais, nos termos do Acórdão 5455/2018-TCU-Segunda Câmara (Ministro-Relator José Mucio Monteiro) , eventual tempo residual existente em 10/11/1997, não empregado para a concessão de quintos, pode ser utilizado para incorporação de apenas um décimo, nos termos do art. 5º da Lei 9.624/1998, com termo final, a qualquer tempo, na data em que o servidor completar o interstício de doze meses, de acordo com a sistemática definida na redação original do art. 3º da Lei 8.911/1994, com posterior transformação em VPNI.
13.	Em julgamento, no supramencionado RE 638.115/CE, cujo resultado final foi proclamado em 18/12/2019, o STF deu provimento a Embargos de Declaração, onde foi proferida a seguinte decisão:
"Inicialmente, o Tribunal, por maioria, resolvendo questão de ordem suscitada pelo Ministro Dias Toffoli (Presidente) , deliberou que, para a modulação dos efeitos de decisão em julgamento de recursos extraordinários repetitivos, com repercussão geral, nos quais não tenha havido declaração de inconstitucionalidade de ato normativo, é suficiente o quórum de maioria absoluta dos membros do Supremo Tribunal Federal, vencido o Ministro Marco Aurélio, que diverge quanto à formulação da questão de ordem e quanto ao seu mérito. Votaram na questão de ordem os Ministros Luiz Fux e Roberto Barroso. Na sequência, o Ministro Dias Toffoli (Presidente) proclamou o resultado do julgamento deste recurso, ocorrido na sessão virtual de 11.10.2019 a 17.10.2019: "O Tribunal, por maioria, acolheu parcialmente os embargos de declaração, com efeitos infringentes, para reconhecer indevida a cessação imediata do pagamento dos quintos quando fundado em decisão judicial transitada em julgado, vencida a Ministra Rosa Weber, que rejeitava os embargos. No ponto relativo ao recebimento dos quintos em virtude de decisões administrativas, o Tribunal, em razão de voto médio, rejeitou os embargos e, reconhecendo a ilegitimidade do pagamento dos quintos, modulou os efeitos da decisão de modo que aqueles que continuam recebendo até a presente data em razão de decisão administrativa tenham o pagamento mantido até sua absorção integral por quaisquer reajustes futuros concedidos aos servidores. Os Ministros Ricardo Lewandowski e Celso de Mello proviam os embargos de declaração e modulavam os efeitos da decisão em maior extensão. Ficaram vencidos, nesse ponto, os Ministros Marco Aurélio e Rosa Weber. Por fim, o Tribunal, por maioria, também modulou os efeitos da decisão de mérito do recurso, de modo a garantir que aqueles que continuam recebendo os quintos até a presente data por força de decisão judicial sem trânsito em julgado tenham o pagamento mantido até sua absorção integral por quaisquer reajustes futuros concedidos aos servidores, vencidos os Ministros Marco Aurélio e Rosa Weber. Tudo nos termos do voto do Relator. Afirmaram suspeição os Ministros Luiz Fux e Roberto Barroso. Ausente, justificadamente, nesta assentada, o Ministro Celso de Mello. Plenário, 18.12.2019". (grifo nosso) .
14.	Em razão disso, mesmo afrontando a tese da repercussão geral, o STF permitiu a continuidade do pagamento dos quintos incorporados no período de 8/4/1998 a 4/9/2001, quando embasados em decisão judicial transitada em julgado. Todavia, no que diz respeito às parcelas amparadas com base em decisão judicial não transitada em julgado ou decisão administrativa, deverá ser promovida sua absorção por quaisquer reajustes futuros
15.	Ressalta-se, ainda, que no âmbito do Acórdão 4783/2014-TCU-Segunda Câmara (Ministro-Relator Benjamin Zymler) , este Tribunal deixou assente que a incorporação de quintos/décimos deve se dar com base na remuneração da função comissionada exercida. Nesse sentido também foram os Acórdãos 2.535/2017 e 3.591/2017, ambos da 2ª Câmara, de relatoria do Ministro Aroldo Cedraz; Acórdão 2526/2018-TCU-Segunda Câmara, de relatoria do Ministro José Múcio Monteiro; e Acórdão 5944/2021-TCU-Segunda Câmara, de relatoria do Ministro Raimundo Carreiro.
16.	Consoante fundamentos expostos pelo Ministro-Relator do Acórdão 4783/2014-TCU-Segunda Câmara, entende-se que não há dúvidas de que o art. 3º da Lei 8.911/1994 veda a incorporação de quintos/décimos de função comissionada diferente daquela que foi efetivamente exercida.
17.	Nada obstante a clareza do referido dispositivo legal, foi ele objeto de questionamento perante o Superior Tribunal de Justiça, que pacificou entendimento no sentido de que "a incorporação de quintos deve se dar com base na remuneração dos cargos em comissão ou funções comissionadas efetivamente exercidos pelo servidor público, tendo em vista o disposto no art. 3º, caput, da Lei nº 8.911/94" (cf. AgRg no REsp 127243/DF, Relator Ministro Humberto Martins, in DJe 13/4/2011) .
18.	No ato de aposentadoria, consta a VPNI de quintos, concedida administrativa, no valor de R$ 2.343,21, e a parcela compensatória no valor de R$ 2.925,15 (peça 4, p. 6) . No entanto, em consulta ao contracheque atual, observa-se que a VPNI de quintos está sendo paga sub judice, no valor de R$ 4.277,00 (peça 13) .
19.	Em resposta à diligência, a Unidade Jurisdicionada informou que, na data da aposentadoria, a VPNI estava sendo paga na forma de parcela compensatória, de acordo com o disposto no Acórdão 2602/2013-TCU-Plenário, Ministro-Relator Raimundo Carreiro. No entanto, a partir de 1/11/2020, por força de decisão judicial da 5ª Vara Federal Cível da Seção Judiciária do Distrito Federal (Processo n. 1036862- 69.2020.4.01.3400) em benefício de servidores filiados ao Sindilegis, em caráter liminar, o valor da parcela compensatória voltou a integrar as parcelas VPNI do interessado (rubricas 160 - Função Comissionada, 161 - GAL e 162 - PL) , que passaram a ser pagas com o atributo "sub judice", de forma a destacar o caráter mandatório de seu pagamento (peça 12, p. 30-81) . 
20.	Esta Corte de Contas, por meio do Acórdão 2602/2013-TCU-Plenário, fez a seguinte determinação à Unidade Jurisdicionada:
                     (...) 
9.2.3 adote as medidas administrativas cabíveis, visando a transformar a parcela referente ao/ pagamento da incorporação de quintos de FC e a vantagem prevista no art. 193 da Lei 8.112/1990 (FC/opção) concedidas a todos os servidores do Senado Federal (Consultores Legislativos, Consultores de Orçamentos, Advogados, Analistas Legislativos, Técnicos Legislativos e Auxiliares Legislativos) , em especial os Consultores Legislativos relacionados nas fls. 169 a 171 do Anexo 2, até mesmo os aposentados, sem que tenham sido formalmente designados para o exercício de função comissionada de direção, chefia ou assessoramento, em desconformidade com os artigos 62 e 62-A da Lei 8.112/1990, 3º da Lei 8.911/1994, e 15 da Lei 9.527/1997, em parcela compensatória passível de atualização pelos índices gerais de reajuste aplicáveis às remunerações dos servidores públicos, a ser absorvida por ocasião: do desenvolvimento no cargo ou na carreira por progressão ou promoção, ordinária ou extraordinária; da reorganização ou da reestruturação dos cargos e da carreira ou das remunerações; da concessão de reajuste ou vantagem de qualquer natureza;
                    (...) 
21.	A sentença obtida pelo Sindicato determinou a observância da decadência quinquenal estabelecida no art. 54 da Lei 9.784/1999 ao se aplicar o disposto no Acórdão 2602/2013-TCU-Plenário, no qual se estabeleceu a transformação de VPNI derivada de incorporação de quintos/décimos de Funções Inerentes em Parcela Compensatória. Transcreve-se a sentença (peça 12, p. 81) :
ISTO POSTO, julgo procedente em parte os pedidos para:
Reconhecer a incidência do instituto da decadência para os servidores ativos, que recebiam a incorporação de quintos decorrentes do exercício da função comissionada há mais de 5 (cinco) anos, contados da data de percepção do primeiro pagamento da vantagem (termo inicial do prazo decadencial) e a publicação do Acórdão 2602/2013-TCU-Plenário-TCU (termo final da contagem do prazo decadencial) ; 
Reconhecer a incidência do instituto da decadência para os servidores aposentados e pensionistas cujos processos de concessão, entre o ingresso no Tribunal de Contas da União e a publicação do Acórdão 2602/2013-TCU-Plenário-TCU, estivessem tramitando há mais de 5 (cinco) anos na referida Corte de Contas; 
Determinar que a absorção da incorporação de quintos, para os servidores não contemplados pelos itens "1" e "2" acima, leve em consideração apenas os índices de reajustes concedidos a partir do início da absorção da vantagem, não contemplando índices anteriores.
22.	Com a aplicação da decadência, houve uma limitação nos efeitos do Acórdão 2602/2013-TCU-Plenário, impossibilitando a transformação das Vantagens Pessoais Nominalmente Identificadas - VPNIs derivadas de incorporações de quintos/décimos de Funções Inerentes em Parcela Compensatória. Na sentença, concedeu-se a tutela provisória, garantindo a sua imediata eficácia, contra a qual, no entanto, é cabível a interposição de recurso, devido a não ter ainda ocorrido o trânsito em julgado.
23.	Assim, em que pese o órgão ter atendido inicialmente a determinação do TCU, proferida no Acórdão 2602/2013-TCU-Plenário, em função da sentença proferida na ação judicial, o Senado Federal atualmente está impossibilitado de ajustar o valor da parcela compensatória referente à VPNI de quintos, conforme a Jurisprudência do TCU.
a.2) reajustes da Lei 13.302/2016
24.	Observa-se que a VPNI de quintos foi reajustada com base na Lei 13.302/2016. O servidor em março de 2017 recebia o valor de R$ 3.905,36 (peça 14) , e, atualmente, recebe o valor de R$ 4.277,00 (sub judice) (peça 13) . 
25.	Assim, é possível concluir que o valor da VPNI decorrente da incorporação de quintos foi reajustado pelos índices constantes da Lei 13.302/2016 (4,8% e 4,5%) , quando deveria ter sido atualizado apenas em razão da revisão geral da remuneração dos servidores públicos federais, nos termos do art. 15, § 1º da Lei 9.527/1997. 
b.1) vantagem pecuniária individual (VPI) 
26.	A Unidade Jurisdicionada informou que a vantagem pecuniária individual (VPI) , instituída pela Lei 10.698/2003, foi atualizada para todos os servidores da Casa, a partir de 2016. A diferença apontada refere-se ao percentual de 21,3% (vinte e um inteiros e três décimos por cento) concedido nos termos do art. 1º da Lei 13.302/2016.
27.	Assim sendo, as parcelas de VPI do referido servidor aposentado sofreram reajustes entre os anos de 2016 a 2019, passando do valor de R$ 69,30 (em dezembro/2015) para os atuais R$ 84,08 (em janeiro/2019) (peça 12, p. 82-84, e peça 13) .
28.	A Lei 10.698/2003 estabeleceu o seguinte:
Art. 1º Fica instituída, a partir de 1º de maio de 2003, vantagem pecuniária individual devida aos servidores públicos federais dos Poderes Executivo, Legislativo e Judiciário da União, das autarquias e fundações públicas federais, ocupantes de cargos efetivos ou empregos públicos, no valor de R$ 59,87 (cinqüenta e nove reais e oitenta e sete centavos) .
Parágrafo único. A vantagem de que trata o caput será paga cumulativamente com as demais vantagens que compõem a estrutura remuneratória do servidor e não servirá de base de cálculo para qualquer outra vantagem.
Art. 2º Sobre a vantagem de que trata o art. 1º incidirão as revisões gerais e anuais de remuneração dos servidores públicos federais.
29.	Assim, considerando o disposto no artigo 2º da Lei 10.698/2003, estende-se que está irregular a atualização da VPI com base nos reajustes da Lei 13.302/2016.
30.	Diante do exposto, está ilegal a concessão em exame.
CONCLUSÃO
31.	Com base na análise realizada no ato inicial de aposentadoria de Luiz Eduardo da Silva Tostes, esta Unidade Técnica considera que o ato está ilegal, em razão da incorporação de parcela de quintos após a data limite de 8/4/1998 e com base em função não efetivamente exercida, bem em função do reajuste da VPNI de quintos e da VPI da Lei 10.698/2003, com base na Lei 13.302/2016, contrariando jurisprudência desta Corte de Contas e do Supremo Tribunal Federal.
32.	Cabe ainda determinação ao Senado Federal para que promova o ajuste nas parcelas percebidas a título de incorporação de quintos e VPI para os valores anteriores à vigência da Lei 13.302/2016.
33.	Considerando decisão judicial da 5ª Vara Federal Cível da Seção Judiciária do Distrito Federal (Processo n° 1036862- 69.2020.4.01.3400) em benefício de servidores filiados ao Sindilegis, em caráter liminar, o Senado Federal está impossibilitado na presente data de ajustar o valor da parcela compensatória referente à VPNI dos quintos, devendo ser acompanhado o desfecho da ação judicial.
PROPOSTA DE ENCAMINHAMENTO
34.	Ante o exposto, conforme o preceituado no artigo 71, inciso III, da Constituição Federal de 1.988; c/c os artigos. 1º, inciso V, e 39, incisos I e II, da Lei 8.443/1992, c/c os artigos 1º, inciso VIII, 260, §§ 1º e 2º, do Regimento Interno/TCU, e tomando por base as informações prestadas pelo órgão de controle interno e as verificações feitas pela unidade técnica, na forma prevista no artigo 260, caput, do referido Regimento, propõe-se: 
	a) considerar ilegal e recusar registro do ato inicial de aposentadoria de Luiz Eduardo da Silva Tostes;
	b) dispensar a devolução dos valores indevidamente recebidos de boa-fé, até a data da ciência pelo Senado Federal, do acórdão que vier a ser proferido, com base no Enunciado 106 da Súmula da Jurisprudência do TCU;
	c) determinar ao Senado Federal, com base no art. 45 da Lei 8.443/1992, que: 
	c.1) no tocante ao reajuste na VPI da Lei 10.698/2003 com base na Lei 13.302/2016, faça cessar todo e qualquer pagamento relativo ao ato impugnado no prazo máximo de quinze dias, contados da ciência da decisão deste Tribunal, sob pena de ressarcimento das quantias pagas após essa data pelo responsável, ajustando a rubrica ao valor anterior à vigência da Lei 13.302/2016;
	c.2) em razão do reajuste indevido na VPI da Lei 10.698/2003, emita novo ato, livre da irregularidade ora apontada, em substituição ao ato considerado ilegal, submetendo-o à nova apreciação por este Tribunal, na forma do artigo 260, caput, também do Regimento;
	c.3) acompanhe o deslinde de decisão judicial da 5ª Vara Federal Cível da Seção Judiciária do Distrito Federal (Processo n. 1036862- 69.2020.4.01.3400) em benefício de servidores filiados ao Sindilegis, em caráter liminar, adotando as medidas cabíveis após o trânsito em julgado da ação;
	c.4) dê ciência, no prazo de quinze dias, do inteiro teor desta deliberação ao interessado, alertando-o de que o efeito suspensivo proveniente da interposição de eventuais recursos junto ao TCU não o exime da devolução dos valores percebidos indevidamente, caso o recurso não seja provido;
	c.5) no prazo de trinta dias, contados notificação, envie a este Tribunal documentos comprobatórios de que o interessado tomou ciência do julgamento deste Tribunal.
	d) determinar à Consultoria Jurídica do TCU/Conjur que acompanhe os desdobramentos da decisão judicial impetrada pelo Sindilegis na 5ª Vara Federal Cível da Seção Judiciária do Distrito Federal (Processo n. 1036862- 69.2020.4.01.3400) em benefício de servidores filiados."
2.	O Ministério Público junto a esta Corte de Contas manifestou-se de acordo com a proposta formulada pela unidade técnica.
	É o Relatório.

não há.

Procurador Sergio Ricardo Costa Caribé.

APOSENTADORIA. INCLUSÃO NOS PROVENTOS DA VANTAGEM RELATIVA A "QUINTOS" EM DESACORDO COM A LEGISLAÇÃO DE REGÊNCIA. REAJUSTAMENTO INDEVIDO DOS "QUINTOS" INCORPORADOS PELO ÓRGÃO JURISDICIONADO. REAJUSTAMENTO INDEVIDO DA VPI INSTITUÍDA POR MEIO DA LEI 10.698/2003. ILEGALIDADE. NEGATIVA DE REGISTRO. DETERMINAÇÕES.

APOSENTADORIA (APOS)

Secretaria de Fiscalização de Integridade de Atos e Pagamentos de Pessoal e de Benefícios Sociais (Sefip).

Em julgamento, ato inicial de aposentadoria emitido, no âmbito do Senado Federal, em favor do Sr. Luiz Eduardo da Silva Tostes, ex-ocupante do cargo de analista legislativo.
2.	Instruindo o feito, a Sefip manifesta-se pela ilegalidade e pela consequente negativa de registro ao ato, "em razão da incorporação de parcela de quintos após a data limite de 8/4/1998 e com base em função não efetivamente exercida, bem como em função do reajuste da VPNI de quintos e da VPI da Lei 10.698/2003, com base na Lei 13.302/2016, contrariando jurisprudência desta Corte de Contas e do Supremo Tribunal Federal".
3.	Ressalta, no entanto, que, "considerando decisão judicial da 5ª Vara Federal Cível da Seção Judiciária do Distrito Federal (Processo n° 1036862- 69.2020.4.01.3400) em benefício de servidores filiados ao Sindilegis, em caráter liminar, o Senado Federal está impossibilitado na presente data de ajustar o valor da parcela compensatória referente à VPNI dos quintos, devendo ser acompanhado o desfecho da ação judicial".
4.	O Ministério Público junto a esta Corte de Contas anuiu à proposta da unidade técnica.
5.	Informam os autos que o interessado teve incluída em seus proventos de aposentadoria parcela decorrente do exercício de função comissionada de código FC-7 (6/10) , sendo que quase todo o período considerado para a incorporação se deu após a definitiva extinção do instituto, ocorrida em 8/4/1998 com a publicação da Lei 9.624/1998.
6.	Sobre a matéria, o entendimento fixado em regime de repercussão geral pelo Supremo Tribunal Federal (STF) é no sentido de que "ofende o princípio da legalidade a decisão que concede a incorporação de quintos pelo exercício de função comissionada no período de 8/4/1998 até 4/9/2001, ante a carência de fundamento legal" (Tema 395, RE 638.115) .
7.	Outrossim, no que diz respeito à modulação dos efeitos da referida decisão, a Suprema Corte, ao apreciar os embargos de declaração opostos por diversos sindicatos de servidores públicos e pelo Ministério Público Federal, manifestou-se no sentido de que somente os servidores públicos beneficiados por decisão judicial transitada em julgado poderiam manter, de forma definitiva, os "quintos" incorporados no período de 8/4/1998 até 4/9/2001.
8.	De outro lado, caso a incorporação irregular estivesse assentada em decisão administrativa do órgão jurisdicionado ou em decisão judicial sem trânsito em julgado, o pagamento da parcela estaria assegurado "até sua absorção integral por quaisquer reajustes futuros concedidos aos servidores".
9.	Veja-se, a propósito, o seguinte trecho da ata de julgamento dos embargos de declaração apreciados em 18/12/2019, modulando os efeitos do que restou decidido no RE 638.115/CE, in verbis:
"O Tribunal, por maioria, acolheu parcialmente os embargos de declaração, com efeitos infringentes, para reconhecer indevida a cessação imediata do pagamento dos quintos quando fundado em decisão judicial transitada em julgado [...]. No ponto relativo ao recebimento dos quintos em virtude de decisões administrativas, o Tribunal, em razão de voto médio, rejeitou os embargos e, reconhecendo a ilegitimidade do pagamento dos quintos, modulou os efeitos da decisão de modo que aqueles que continuam recebendo até a presente data em razão de decisão administrativa tenham o pagamento mantido até sua absorção integral por quaisquer reajustes futuros concedidos aos servidores. [...] Por fim, o Tribunal, por maioria, também modulou os efeitos da decisão de mérito do recurso, de modo a garantir que aqueles que continuam recebendo os quintos até a presente data por força de decisão judicial sem trânsito em julgado tenham o pagamento mantido até sua absorção integral por quaisquer reajustes futuros concedidos aos servidores [...]" (grifos acrescidos) .
10.	No caso concreto, conforme reconheceu o controle interno do Senado Federal, assim como a unidade técnica, o interessado não foi investido na função comissionada incorporada e jamais a exerceu, razão pela qual nem sequer a modulação de efeitos promovida pelo Supremo Tribunal Federal lhe seria aplicável.
11.	Em boa verdade, os "quintos" atualmente percebidos pelo interessado têm como único fundamento o item 9.2.3 do Acórdão 2602/2013-TCU-Plenário, que, em observância ao princípio da segurança jurídica e da proteção da confiança, autorizou a transformação da parcela referente ao pagamento da incorporação de quintos àqueles servidores que não tenham sido formalmente designados para o exercício de função comissionada de direção, chefia ou assessoramento, em clara ofensa aos artigos 62 e 62-A da Lei 8.112/1990, 3º da Lei 8.911/1994, e 15 da Lei 9.527/1997, em parcela compensatória passível de atualização pelos índices gerais de reajuste aplicáveis às remunerações dos servidores públicos, a ser absorvida por ocasião do desenvolvimento no cargo ou na carreira por progressão ou promoção, ordinária ou extraordinária; da reorganização ou da reestruturação dos cargos e da carreira ou das remunerações; da concessão de reajuste ou vantagem de qualquer natureza.
12.	Observe-se que, conforme anotado pela unidade técnica, o Sindicato dos Servidores do Poder Legislativo Federal e do Tribunal de Contas da União - Sindilegis ajuizou a ação ordinária 1036862-69.2020.4.01.3400 perante a 5ª Vara Federal da Seção Judiciária do Distrito Federal, que julgou parcialmente procedentes os pedidos formulados, para:
"Reconhecer a incidência do instituto da decadência para os servidores ativos, que recebiam a incorporação de quintos decorrentes do exercício da função comissionada há mais de 5 (cinco) anos, contados da data de percepção do primeiro pagamento da vantagem (termo inicial do prazo decadencial) e a publicação do Acórdão 2602/2013-TCU-Plenário-TCU (termo final da contagem do prazo decadencial) ;
Reconhecer a incidência do instituto da decadência para os servidores aposentados e pensionistas cujos processos de concessão, entre o ingresso no Tribunal de Contas da União e a publicação do Acórdão 2602/2013-TCU-Plenário-TCU, estivessem tramitando há mais de 5 (cinco) anos na referida Corte de Contas;
Determinar que a absorção da incorporação de quintos, para os servidores não contemplados pelos itens "1" e "2" acima, leve em consideração apenas os índices de reajustes concedidos a partir do início da absorção da vantagem, não contemplando índices anteriores."  (grifos acrescidos) 
13.	Da análise dos autos, entendo que a situação do ora interessado, cujo ato de aposentadoria foi encaminhado a este Tribunal em 14/5/2018 e se encontra ora em julgamento, se ajusta à terceira hipótese descrita na parte dispositiva da sentença, daí que, diversamente do consignado pela unidade técnica, entendo que os "quintos" incorporados e transformados em parcela compensatória deverão sim ter os seus valores absorvidos, nos termos lá consignados, tendo-se como base a data da prolação do Acórdão 2602/2013-TCU-Plenário.
14.	Não fosse isso, ainda sobre os "quintos" incorporados, verifico, por meio de consulta realizada aos sistemas informatizados disponibilizados a este Tribunal, que a rubrica paga ao servidor inativo vem sofrendo majoração desde a sua inativação.
15.	Ora, a Lei 9.527/1997, em seu art. 15, já havia transformado a vantagem dos "quintos" em VPNI, atualizada exclusivamente em virtude das revisões gerais da remuneração dos servidores federais (grifos acrescidos) :
"Art. 15. Fica extinta a incorporação da retribuição pelo exercício de função de direção, chefia ou assessoramento, cargo de provimento em comissão ou de Natureza Especial a que se referem os arts. 3º e 10 da Lei nº 8.911, de 11 de julho de 1994.
§ 1º A importância paga em razão da incorporação a que se refere este artigo passa a constituir, a partir de 11 de novembro de 1997, vantagem pessoal nominalmente identificada, sujeita exclusivamente à atualização decorrente da revisão geral da remuneração dos servidores públicos federais."
16.	Não se deve olvidar que poucas e de pequena monta foram as revisões gerais de remuneração do funcionalismo federal concedidas desde a transformação dos "quintos" em vantagem pessoal pela Lei 9.527/1997. Cito, por exemplo, as Leis 10.331/2001 e 10.697/2003, as quais concederam aumentos de 3,5% e 1%, respectivamente.
17.	Nesse sentido, percebe-se claramente que o órgão jurisdicionado tem aplicado os percentuais autorizados de reajuste da remuneração de seus servidores em planos de carreira específicos para atualizar a dita vantagem pessoal, em contrariedade ao disposto na Lei 9.527/1997, aplicável a todos os servidores públicos federais.
18.	Ainda que os "quintos" integrem a remuneração do cargo efetivo, na qualidade de vantagem pessoal, estes não poderiam ser alcançados por reajustes dados exclusivamente à categoria, em planos de carreira específicos, uma vez que se trata de vantagem disciplinada especificamente no Regime Jurídico Único (art. 62 da Lei 8.112/1990, posteriormente tratado nas Leis 8.911/1994 e 9.527/1997) , aplicável a todos os servidores federais, cuja alteração somente pode ser feita por lei de iniciativa do Chefe do Poder Executivo.
19.	Nessas circunstâncias, entendo que a negativa de registro do ato em análise não deve estar assentada apenas na forma como os "quintos" foram incorporados, mas também nos reajustes promovidos indevidamente na referida parcela, já que, nos termos da lei, ela foi convertida em VPNI e só poderia ser reajustada pelas leis que trataram de revisão geral de remuneração de iniciativa exclusiva do Chefe do Poder Executivo, nos termos da Constituição Federal.
20.	Outra irregularidade suscitada pela unidade técnica diz respeito à vantagem pecuniária individual prevista na Lei 10.698/2003, no valor de R$ 59,87.
21.	De fato, nos termos da referida lei, a vantagem, paga em valor nominal, não poderia servir de base de cálculo para qualquer outra vantagem (art. 1º, parágrafo único, da Lei 10.698/2003) . Outrossim, quanto a sua forma de reajustamento, o art. 2º estabeleceu que sobre ela incidirão as revisões gerais e anuais de remuneração dos servidores públicos federais.
22.	Ocorre, todavia, que, após a instituição da vantagem pecuniária individual, não houve a edição de qualquer lei estabelecendo revisão geral e anual de remuneração dos servidores públicos, daí a ilegalidade da sua majoração pelo órgão jurisdicionado.
23.	Ilegal, também por este fundamento, o ato ora em apreciação.
	Ante o exposto, VOTO por que seja adotada a deliberação que ora submeto à apreciação deste Colegiado.
TCU, Sala das Sessões, em 26 de abril de 2022.
BENJAMIN ZYMLER 
Relator